【裁判字號】    91,家上更(一),5
【裁判日期】    920318
【裁判案由】    離婚
【裁判全文】
臺灣高等法院臺南分院民事判決  九十一年度家上更(一)字第五號  Ｊ
      上  訴  人  乙  ○  ○
      被 上 訴人  甲  ○  ○.
右當事人間請求離婚事件，上訴人對於中華民國九十年十一月二十六日臺灣臺南地方
法院八十九年度婚字第六五三號第一審判決提起上訴，判決後經最高法院第一次發回
更審，並為訴之追加，本院判決如左：
    主    文
上訴及追加之訴均駁回。
第二審（含追加之訴訴訟費用）及發回前第三審訴訟費用均由上訴人負擔。
    事    實
甲、上訴人方面：
一、聲明：
    (一)原判決廢棄。
    (二)請准上訴人與被上訴人離婚。
    (三)被上訴人之反訴駁回。
    (四)第一審及第二審之訴訟費用由被上訴人負擔。
二、陳述：除與原判決記載相同者，予以引用外，補略稱：
    (一)上訴人確常遭被上訴人毆打，被上訴人甲○○與地方員警掛勾，苦整上訴人母
      子多年，上訴人提出之刑事案件，雖均判決不起訴處分，惟此乃被上訴人串通
      人證所致。
    (二)被上訴人婚後負有許多債務，要求伊每月清償新台幣（下同）一、二十萬元死
      會會錢，及超貸一千億元，民國八十七年五月並在嘉義縣番路鄉公興村三十三
      號嘉義縣中埔分局公田派出所恐嚇伊，又以手臂撞其友人彭先生住屋玻璃，恐
      嚇伊必須讓其多子多福氣多財氣，將彭某孫子過戶在其戶籍內。被上訴人且開
      警車撞伊母子，顯有殺害伊之意圖。
    (三)兩造所生之女林玟馨死亡，相驗附件影本係九十年十二月十六日由上訴人收執
      。根本是地方官黑箱作業，明知夫妻不住一起卻僅列被上訴人甲○○為受文者
      。林玟馨係被上訴人所殺害。
    (四)被上訴人毆打上訴人造成雙手手腕受傷，原審為上訴人敗訴，被上訴人勝訴之
      判決，實有不當。被上訴人誣告上訴人，使上訴人受不利的判決，已極荒謬。
      且林玟馨之死亡，真正直接及間接原因為被上訴人無端指上訴人精神異常，想
      讓上訴人為無行為能力人，而竊據上訴人所有的生活及財物能力。被上訴人幾
      次逼迫上訴人超貸或幫其另創事業以圖利共謀殺害的彭姓父女，即使殺害與傷
      害之事實都皆可成立，至林玟馨死亡都黑箱帶過，此重大傷害上訴人至為不服
      。
    (五)另被上訴人雖提否認林旻慧為其子女之訴，但被上訴人無證證明其與人通姦，
      被上訴人以此為由請求離婚，自屬無據。再被上訴人為一個魁梧男人竟為警員
      與分局、法庭的力量及其粗暴肢體及警車或私人交通車傷害上訴人母女甚久，
      ，且在林玟馨死亡後，洋洋得意，又領保險金貳佰萬元整，這麼公然草菅女兒
      性命，上訴人實無法忍受。
三、證據：除援用第一審所提之證據外，補提：臺灣臺南地方法院檢察署九十年度偵
    字第三○一二號不起訴處分書影本乙份、臺灣嘉義地方法院檢察署九十年相字第
    四八九號刑事告訴書狀、告訴補充理由書及刑事判簽結不服書及理由事書狀影本
    各乙份、臺灣嘉義地方法院檢察署嘉檢博義字22658號函及信封影本各二份、臺
    灣嘉義地方法院檢察署嘉檢博信字01422號函影本乙份、臺灣臺南地方法院檢察
    署南檢玲臻90偵003012字第0910006646號函影本乙份、上訴人長女林玟馨及次女
    林旻慧之戶籍謄本乙份等為證。
乙、被上訴人方面：
一、聲明：
    (一)上訴駁回。
    (二)第二審訴訟費用由上訴人負擔。
二、陳述：除與原判決記載相同者，予以引用外，補稱：
    (一)其願意離婚，次女林旻慧非伊之子女，業經台灣台北地方法院九十一年度親字
      第一六號判決確定。並追加上訴人與人通姦之離婚事由。
    (二)上訴人主張均非事實，伊並未傷害上訴人，實係伊遭上訴人毆打。
三、證據：除援用第一審所提之證據外，補提台灣台北地方法院九十一年度親字第一
    六號民事判決影本為證。
丙、本院依職權調閱台灣台南地方法院檢察署八十九年度偵字第一０五七０號、八十
    八年度偵字第一二五二七號偵查卷、台灣嘉義地方法院檢察署八十八年偵字第八
    ０二二號、七八００號偵查卷、台灣嘉義地方法院八十九年度易字第一號、本院
    八十九年上易字第七八五號、八十九年上更(一)第五０四號刑事卷、台灣嘉義地方
    法院八十八年度家護字第一四二號通常保護令事件卷宗、台灣台北地方法院九十
    一年度親字第一六號民事案全卷。
    理      由
一、按婚姻無效、確認婚姻成立或不成立、撤銷婚姻、離婚或夫妻同居之訴，得合併
    提起，或於第一審或第二審言詞辯論終結前，為訴之變更、追加或提起反訴。民
    事訴訟法第五百七十二條第一項定有明文。本件上訴人於原審以被上訴人意圖殺
    害伊為由請求離婚，受敗訴判決後不服原判決提起上訴，於本院為訴之追加，併
    依民法第一千零五十二條第一項第三款夫妻之一方受他方不堪同居之虐待及同條
    第二項其他重大事由得請求離婚之規定，請求離婚。另被上訴人於原審以上訴人
    有民法第一千零五十二條第一項第三款、第二項之離婚事由，反訴請求離婚，雖
    受勝訴之判決，於上訴人不服原判決提起上訴後，於本院為訴之追加，併以民法
    第一千零五十二條第一項第二款規定，請求離婚。則按諸前開規定，於法均無不
    合，先予敘明。
二、上訴人起訴主張：被上訴人婚後有許多債務，要求上訴人每月要清償一、二十萬
    元之死會會錢，並要上訴人超貸三千萬元（於本院改稱超貸一千億元），且於八
    十七年五月在嘉義縣番路鄉公興村三十三號，即嘉義縣中埔分局所管轄之公田派
    出所，恐嚇上訴人，並以手臂撞被上訴人友人彭先生住屋的玻璃，恐嚇上訴人必
    須讓他多子多福氣多財氣，必須將彭先生的孫子過戶到其所屬的戶籍內，其在嘉
    義縣中埔鄉的仁友醫院縫了手臂十八針；再被上訴人與友人彭先生聯合主管及派
    出所員警恐嚇上訴人母子，並開車撞上訴人，復恐嚇上訴人要賺保險費給被上訴
    人，被上訴人顯有殺害上訴人之意圖，且被上訴人已將兩造所生之女林玟馨殺害
    ，爰依民法第一千零五十二條第一項第三款、六款及第二項之規定，求為判准兩
    造離婚之判決（上訴人於原審附帶請求次女林旻慧權利義務由伊行使或負擔之，
    經被上訴人提起否認子女之訴，據台灣台北地方法院九十一年度親字第一六號判
    決確認林旻慧非被上訴人之子女確定後，上訴人已不為該項附帶請求）。
三、被上訴人則以：伊自八十六年三月與上訴人結婚後，並未要求上訴人償還債務，
    且無恐嚇上訴人去辦理超貸三千萬元，更未恐嚇上訴人必須手術拿掉女兒，另林
    玟馨係在上訴人照顧之下，跌落水塘淹死，上訴人反誣指為被上訴人所殺害，且
    上訴人所述之事實均為捏造的，其請求離婚自屬無據等語，資為抗辯。被上訴人
    另以上訴人多次捏造事實對被上訴人提出告訴，並至工作地點騷擾被上訴人，伊
    實已符合不堪同居之虐待之離婚要件，且上訴人自八十八年十二月離家，即未再
    返家，兩造已三年餘未共同居住，上訴人竟於九十年六月十九日在台北市立婦幼
    醫院產下一女林旻慧，該女顯非被上訴人之女，被上訴人雖未提出通姦告訴，惟
    已依法提出否認子女之訴，兩造婚姻實已無維持之必要，爰依民法第一千零五十
    二條第一項第三款及同條第二項之規定，反訴請求離婚等語。
四、查上訴人主張兩造於八十六年三月二十四日結婚，婚後育有一女林玟馨（民國八
    十六年九月二十二日出生，於九十年七月二十五日死亡），現婚姻關係仍存續中
    等事實，業據其提出戶籍謄本一份為證（見原審卷第二十－二一頁），並為被上
    訴人所不爭執，自屬真實。
五、按夫妻之一方意圖殺害他方者，他方得請求離婚，固為民法第一千零五十二條第
    一項第六款所明定。惟所謂「意圖殺害」，必須有真正殺害之意思，及可認識之
    外部行為，且有事實足以證明被上訴人確有殺害之意圖，方能認為合於該要件，
    最高法院著有五十一年度台上字第三三四一號判決足資參照。再按當事人主張有
    利於己之事實者，就其事實有舉證之責任，民事訴訟法第二百七十七條前段復定
    有明文。經查：上訴人主張被上訴人意圖殺害伊乙節，除其個人陳述外，雖另提
    出錄音帶及譯文一份為證，而上開錄音帶係上訴人與上訴人母親郭田彩珠之對話
    ，自難憑為上訴人上開主張為真之證明，況觀諸上訴人所提出之上開錄音帶譯文
    ，亦無何指陳被上訴人有許多債務，要求上訴人超貸或恐嚇或意圖殺害上訴人之
    行為，再者，被上訴人抗辯上訴人前曾以上開指述，對被上訴人提出告訴，而均
    因上訴人未提出證據證明，被上訴人業經不起訴處分在案，亦據被上訴人提出台
    灣台南地方法院檢察署檢察官八十八年度偵字第一二五二七號不起訴處分書及八
    十九年度偵字第一０五七０號不起訴處分書各一份為證，並經本院調閱上開卷宗
    查明屬實，足見上訴人對上開主張，並無法舉證以實其說。其主張依民法第一千
    零五十二第一項第六款之規定，請求離婚，自無可採。
六、次按夫妻之一方受他方不堪同居之虐待者，他方得請求離婚，固為民法第一千零
    五十二條第一項第三款所明定。而所謂「不堪同居之虐待」係指與以身體或精神
    上不可忍受之痛苦，致不堪同居者而言，如非客觀的已達於此程度，不容夫妻之
    一方以主觀之見解，任意請求他方離婚，最高法院著有三十四年上字第三九六八
    號判例足參。再民法第一千零五十二條第一項第三款所稱「不堪同居之虐待」，
    應就具體事件，衡量夫妻之一方受他方虐待所受侵害之嚴重性，斟酌當事人之教
    育程度、社會地位及其他情事，是否已危及婚姻關係之維繫以為斷。若受他方虐
    待已逾越夫妻通常所能忍受之程度而有侵害人格尊嚴與人身安全者，即不得謂非
    受不堪同居之虐待，有司法院大法官會議第三七二號解釋足供參照。本件上訴人
    雖提出八十八年十一月二十二日驗傷診斷書、八十九年一月七日診斷證明書及嘉
    義地方法院八十八年度家護字第一四二號通常保護令各一份，而主張被上訴人多
    次傷害伊云云。然查兩造係於八十八年十一月二十二日下午六時二十分許，在嘉
    義縣中埔鄉東興村十七號東興警察派出所內，因細故發生爭吵，上訴人乙○○竟
    基於普通傷害之犯意，先以皮包毆打被上訴人甲○○之背部、頭部等處，致甲○
    ○受有腦震盪、左側臉及頭皮之表淺損傷、擦傷共一處，軀幹之後背面表淺損傷
    、擦傷共五處，右側肩及上背、背面之表淺損傷、擦傷，共二處；甲○○遭受毆
    打後，心有未甘，亦基於普通傷害之犯意，以手毆打乙○○之臉部，致乙○○受
    有上、下唇表皮剝落、下巴表皮剝落、擦傷五處等傷害。上訴人即依該事由聲請
    台灣嘉義地方法院核發八十八年度家護字第一四二號通常保護令，兩造並互相提
    起傷害告訴，上訴人、被上訴人均因各該傷害行為，分別被處罰金六千元、五千
    元確定在案，業經本院調閱台灣嘉義地方法院檢察署八十八年偵字第八０二二號
    、七八００號偵查卷、台灣嘉義地方法院八十九年度易字第一號、本院八十九年
    上易字第七八五號、八十九年上更(一)第五０四號刑事卷、台灣嘉義地方法院八十
    八年度家護字第一四二號通常保護令事件卷宗，查明屬實。另上訴人雖提出八十
    九年一月七日之財團法人奇美醫院神經科診斷證明書（見原審卷第五九頁），然
    該診斷證明書所載診斷內容為；「背痛」，並未具體診斷上訴人有何外傷，且上
    訴人亦未具體指明於何時何地毆打伊，造成伊有八十九年一月七日診斷證明書所
    載之「背痛」，並舉證以實其說，自不能僅憑該診斷證明書，即遽認被上訴人
    有於八十九年一月七日毆打上訴人。至上訴人主張被上訴人婚後有許多債務，要
    求伊每月要清償一、二十萬元之死會會錢，並恐嚇上訴人超貸三千萬元（於本院
    改稱超貸一千億元），且於八十七年五月在嘉義縣番路鄉公興村三十三號的嘉義
    縣中埔分局所管轄之公田派出所，恐嚇上訴人，並以手臂撞被上訴人友人彭先生
    住屋的玻璃，恐嚇上訴人必須讓他多子多福氣多財氣，必須將彭先生的孫子過戶
    到其所屬的戶籍內，其在嘉義縣中埔鄉的仁友醫院縫了手臂十八針；再被上訴人
    與友人彭先生聯合主管及派出所員警恐嚇上訴人母子，復恐嚇上訴人要賺保險費
    給被上訴人云云，不僅無法舉證證明，且上訴人告訴被上訴人恐嚇一案，被上訴
    人亦獲不起訴處分確定在案，業經本院調閱台灣嘉義地方法院檢察署八十九年度
    偵字第一０五七０號卷，查明屬實，是上訴人此部分之主張，亦非可取。由上所
    述，上訴人既僅證明被上訴人於八十八年十一月二十二日有一次毆傷伊之行為，
    然該次傷害行為係上訴人先以皮包毆打被上訴人，被上訴人遭受毆打後，心有未
    甘，而予反擊所致，且上訴人所受傷勢較被上訴人為輕，是在客觀上尚難認已達
    身体上或精神上不可忍受之痛苦，致不堪繼續同居之程度，自難認與民法第一千
    零五十二條第一項第三款規定之離婚事由相符。是上訴人以其受被上訴人不堪同
    居之虐待為由，請求離婚，自屬無據。
七、再按婚姻乃一男一女之兩性結合，以組織家庭，共同生活為目的，故有足以破壞
    共同生活或難以維持共同生活之情事發生，允宜許其離婚以消滅婚姻關係。七十
    四年六月三日修正公布之民法親屬編，就裁判離婚之原因，為應實際需要，參考
    各國立法例，增設民法第一千零五十二條第二項，明定有同條第一項以外重大事
    由，難以維持婚姻者，亦得請求離婚。是對於家庭生活之美滿幸福，有妨礙之情
    形，即認其與此之所謂難以維持婚姻之重大事由相當；次按民法親屬編於七十四
    年修正後，於第一千零五十二條增列第二項離婚事由之概括規定，其目的在使夫
    妻請求裁判離婚之事由較富彈性。是夫妻間發生足以使婚姻難以維持之重大事由
    者，雖不符合該條第一項所列各款情形，亦無不准依該法條第二項訴請離婚（最
    高法院七十九年度台上字第一○四○號判決及最高法院八十六年三月四日八十六
    年度第二次民事庭會議決議參照）。又婚姻生活之維持，端賴夫妻雙方互愛、互
    信、互諒，始期有成，若夫妻已別居多年，相互信賴基礎動搖，即應認其婚姻已
    生破綻，屬難以維持婚姻之重大事由。再按夫妻均有民法第一千零五十二條第一
    項所定情形之一時，僅雙方各得向法院請求離婚，不能以請求之一方亦有判決離
    婚原因，即謂其不得訴請離婚，又同條第二項但書規定難以維持婚姻之重大事由
    應由夫妻之一方負責者，僅他方得請求離婚，係為公允而設，故難以維持婚姻之
    重大事由，夫妻雙方均須負責時，應比較衡量雙方之有責程度，僅責任較輕之一
    方，得向責任較重之他方請求離婚，或有責程度相同時，雙方均得請求離婚，始
    符公平（最高法院九十年台上字第八０四號判決參照）。查兩造於八十六年三月
    二十四日結婚，上訴人於八十八年十二月即離家出走，於九十年六月二十九日與
    他人生下一女林昱慧，業據被上訴人提出台灣台北地方法院九十一年度親字第一
    六號民事判決為證（見本院卷第三一－三二頁），並經本院調閱上開卷宗查明屬
    實。另自八十八年起，上訴人連續向台灣台南地方法院檢察署提出恐嚇、傷害等
    多起告訴，指陳被上訴人於八十六年三月間恐嚇上訴人去超貸三千萬、八十七年
    七月間及同年九月十八日恐嚇伊、另於八十七年間曾用警用巡邏車撞伊，復於八
    十八年七月二十七日打伊之腹部、再於八十六年四月間至八十八年九月十八日止
    ，在台南縣新營市土庫里卯舍十一之四號住處恐嚇伊等情，均無任何證據，被上
    訴人已獲不起訴處分確定，業據被上訴人提出台灣台南地方法院檢察署檢察官八
    十八年度偵字第一二五二七號不起訴處分書、同署八十九年度偵字第一０五七０
    號不起訴處分書及九十年度偵字第三０一二號不起訴處分書各一份為證，且經本
    院調閱上開偵查卷宗查明無訛。再兩造之女林玟馨於九十年七月二十五日因意外
    死亡，有相驗屍體證明書在卷可憑（見原審卷第一一二頁）、台灣嘉義地方法院
    檢察署九十年十一月二日嘉檢博義字第二二六五八號函在卷可憑（見本院卷第三
    十七頁），上訴人即認對被上訴人及前嘉義縣警察局中埔分局謝玉麟等十三人為
    圖謀一千億元之超貸，致林玟馨死於非命，而提起告訴，有告訴狀附卷可參（見
    本院卷第四二頁）。本院審酌上訴人於八十八年十二月間離家後，兩造分居迄今
    三年有餘，且上訴人在外與他人生下一女，其間更不斷對被上訴人提出刑事告訴
    ，且於原審審理時仍一再陳稱欲對被上訴人提出多項告訴等語，足見兩造情愛基
    礎已失，無法和諧、誠摯共同相處，難期共同追求幸福美滿之婚姻生活，且任何
    人倘處於同一境況，均將喪失維持婚姻之意欲，且上開事由主要係因上訴人所肇
    致，則依首開說明，上訴人以有其他重大事由難以維持婚姻，求為准與被上訴人
    離婚，尚非有據，自不應准許。
八、又按夫妻之一方與人通姦者，他方得向法院請求離婚，民法第一千零五十二條第
    一項第二款定有明文。又夫妻之一方與他人通姦，有離婚請求權之一方，於知悉
    後已逾六個月者，不得請求離婚，此觀民法第一千零五十三條規定甚明。查被上
    訴人於本院主張上訴人與他人通姦，生有一女林昱慧，追加依民法第一千零五十
    二條第一項第二款之規定請求離婚，固據其提出臺灣台北地方法院九十一年度親
    字第一六號民事判決足參。然被上訴人主張上訴人與人通姦縱或屬實，被上訴人
    既於九十年八月二十日即主張上訴人與人通姦生下林昱慧，而提起否認子女之訴
    ，業經本院調閱台灣台北地方法院九十一年親字第一六號卷查明屬實（含台灣台
    南地方法院九十年親字第六號卷），則於是日起被上訴人即知悉上訴人與人通姦
    ，乃其於逾六個月之後，始於九十一年十月三十日本院行準備期日時，追加上訴
    人與人通姦之事由，據以訴請離婚，其請求已逾六個月除斥期間，自非法之所許
    。
九、再被上訴人反訴主張上訴人自八十八年起，連續向台灣台南地方法院檢察署提出
    多起告訴，致伊精神上遭受痛苦，其受有不堪同居之虐待等情，固據其於原審時
    提出台灣台南地方法院檢察署檢察官八十八年度偵字第一二五二七號不起訴處分
    書及八十九年度偵字第一０五七０號不起訴處分書各一份為證。惟民法第一千零
    五十二條第一項第三款所謂「不堪同居之虐待」係指與以身體或精神上不可忍受
    之痛苦，致不堪同居者而言，如非客觀的已達於此程度，不容夫妻之一方以主觀
    之見解，任意請求他方離婚，有如前述。本件上訴人多次對被上訴人提出刑事告
    訴，大部分因證據不足，致被上訴人獲得不起訴處分，惟雙方雖多次對簿公堂，
    在證實上訴人確有捏造事實，誣告被上訴人以前，尚不能執此即認已造成被上訴
    人精神上痛苦，而使其受有不堪同居之虐待，是被上訴人以其受上訴人不堪同居
    之虐待，反訴請求離婚，亦不應准許。
十、至被上訴人主張兩造婚姻現況存有民法第一千零五十二條第二項之難以維持婚姻
    之重大事由，自得依該規定請求離婚等語。查上訴人於八十八年十二月間離家後
    ，兩造分居迄今三年有餘，且上訴人在外與他人生下一女，其間更不斷對被上訴
    人提出刑事告訴，且於原審審理時仍一再陳稱欲對被上訴人提出多項告訴等語，
    前已詳述，足見兩造情愛基礎已失，無法和諧、誠摯共同相處，難期共同追求幸
    福美滿之婚姻生活，且任何人倘處於同一境況，均將喪失維持婚姻之意欲，且上
    開事由主要係因上訴人所肇致，則依前述理由七之說明，被上訴人以有其他重大
    事由難以維持婚姻，反訴請求准與上訴人離婚，尚非無據，自應准許。
十一、綜上所述，本件上訴人主張被上訴人意圖殺害伊，伊受被上訴人不堪同居之虐待
    ，及兩造間有難以維持婚姻之重大事由等情，委不足採。從而上訴人於原審本於
    民法第一千零五十二條第一項第六款之離婚事由，請求准兩造離婚，非有理由，
    不應准許。另被上訴人依民法一千零五十二條第二項規定，反訴請求離婚，為有
    理由，應予准許。原審據此，就本訴及反訴部分均為上訴人敗訴之判決，本訴部
    分經核並無不合，另反訴部分理由雖有不同，惟結論並無二致仍應予維持。上訴
    意旨指摘原判決不當，求予廢棄改判，為無理由，應予駁回。另上訴人於本院提
    起追加之訴，另依民法第一千零五十二條第一項第三款不堪同居之虐待及同條第
    二項有難以維持婚姻之重大事由，請求准兩造離婚，亦無理由，而應併予駁回。
十二、本件事証已明確，兩造其餘攻擊、防禦方法及舉証，因與本判決判斷結果，不生
    影響，爰未逐一論述，併此敘明。
十三、據上論結，本件上訴及追加之訴均無理由，依民事訴訟法第四百四十九條、第七
    十八條，判決如主文。
中      華      民      國    九十二    年      三      月      十八    日
                                    臺灣高等法院臺南分院民事第二庭
~B1審判長法官  吳    志    誠
~B2      法官  楊    省    三
~B3      法官  李    素    靖
右為正本係照原本作成。
如對本判決上訴，須於判決送達後二十日內向本院提出上訴狀，未表明上訴理由者，
應於上訴後二十日內向本院提出理由書。
中      華      民      國    九十二    年      三      月      十九    日
~B法院書記官  林    鈴    香


司法院資訊處製作；財團法人民間司法改革基金會備份。
